臺灣高等法院臺南分院民事判決　94年度重上字第29號
上　訴　人　丙○○
訴訟代理人　吳秋永　律師
視同上訴人　財政部國有財產局（即葉縖之承當訴訟人）
法定代理人　乙○○
訴訟代理人　溫滴湖
複代 理 人　甲○○
視同上訴人　丁○○
被上 訴 人　戊○○
訴訟代理人　嚴庚辰　律師
　　　　　　陳國瑞　律師
上列當事人間分割共有物事件，上訴人對於中華民國94年4月4日
台灣嘉義地方法院92年度重訴字第126號第一審判決提起上訴，
本院於94年12月13日言詞辯論終結，茲判決如下：
    主  文
上訴駁回。
第二審訴訟費用由上訴人丙○○、丁○○各負擔一百六十八分之
八十二，上訴人財政部國有財產局負擔一百六十八分之四。
　　事實及理由
一、按「訴訟繫屬中為訴訟標的之法律關係，雖移轉於第三人，
    於訴訟無影響。但第三人如經兩造同意，得聲請代當事人承
    當訴訟。」民事訴訟法第254條第1項定有明文。查本件系爭
    三筆土地之原共有人葉縖（遺產管理人：財政部國有財產局
    台灣南區辦事處嘉義分處），其應有部分為56分之1，於民
    國（下同）93年7月5日，以「收歸國有」為原因，移轉登記
    予財政部國有財產局所有，此有土地登記謄本在卷可稽（原
    審卷第176～181頁）。財政部國有財產局於原審聲請承當訴
    訟（原審卷第174頁），業經兩造同意（本院卷第52、53頁
    ），應予准許。又本件請求分割共有物之訴，其訴訟標的對
    於共同訴訟之各人必須合一確定，為固有必要共同訴訟，雖
    僅由上訴人丙○○1人提起上訴，依民事訴訟法第56條第1款
    之規定，其上訴效力仍及於同造共同訴訟人丁○○、財政部
    國有財產局二人，爰均併列為視同上訴人。另本件視同上訴
    人丁○○經合法通知，無正當理由，未於言詞辯論期日到場
    ，核無民事訴訟法第386條所定各款情形，爰依被上訴人聲
    請，由其一造辯論判決，均先予敘明。
二、本件被上訴人於原審起訴主張：坐落嘉義縣太保市○○段第
    356地號地目田，面積0.115203公頃，同段第362地號地目田
    ，面積0.287976公頃，及同段第364地號地目田，面積0.000
    184公頃土地（下稱系爭三筆土地）係兩造所共有，其應有
    部分為戊○○、丙○○、丁○○各168分之55，財政部國有
    財產局168分之3（即56分之1）。兩造就系爭土地並無不為
    分割之約定，亦無因使用目的不能分割之情形，惟共有人間
    對於分割方法無法達成協議，爰訴請裁判分割如附圖丙所示
    。原審判決如附圖丙所示之方法為分割，上訴人不服提起上
    訴。被上訴人嗣於本院主張：據嘉義縣太保市公所函覆原審
    稱，系爭第362地號土地屬高速公路嘉義交流道附近特定區
    都市計畫範圍，編定為住宅區部分面臨12米計畫道路，同段
    第356、364地號均編定為農業區，此為上訴人明知，卻置之
    不理。依上訴人主張之甲案，被上訴人分得之Ｃ、Ｆ部分，
    其中Ｆ部分為住宅區，地形呈五邊形，不利於建築使用，Ｃ
    部分又呈不規則多邊形，更不利於耕種。再就Ｃ、Ｆ整體而
    觀，呈現凹字形，其中尚有視同上訴人財政部國有財產局分
    得部分橫跨其內，利用上將造成甚大不便。參諸太保市公所
    函示，Ｃ、Ｆ位置前端面臨4米寬之台糖已拆除鐵道，目前
    係由台糖出租與太保市公所，供進出農地之用，非既有巷道
    ，被上訴人將來若欲建築，則無法指定建築線致無從使用，
    該地等同廢地。依甲案對視同上訴人財政部國有財產局亦非
    有利，反而對上訴人丙○○、視同上訴人丁○○非常有利。
    蓋渠等分得之Ｈ、Ｇ部分為正方形，有利建築，且均面臨12
    米計畫道路，其價值遠高於被上訴人分得之Ｆ部分。反觀原
    審所採之丙案，兩造分別取得部分之位置、經濟價值、使用
    便利性等均已平衡考量，其中第362地號土地分割後，Ａ、
    Ｂ、Ｃ、Ｄ、Ｅ、Ｆ各部分面積至少均達0.034041公頃以上
    ，興建房屋並不會浪費土地，更無建築面積狹小問題，上訴
    人主張丙案將使土地細分、不利使用云云，應不足採。而聲
    明：駁回上訴。
三、上訴人則均同意第356、364地號土地合併分割。惟關於分割
    方法，上訴人丙○○、丁○○主張應依附圖甲或附圖乙所示
    ；視同上訴人財政部國有財產局於原審主張應依附圖丙所示
    ，於本院則主張依附圖甲案或丙案所示均可接受。上訴人丙
    ○○並以：原審判決所謂之「計畫道路」與「產業道路」，
    均係一筆直且鋪有柏油及設有排水溝之道路，其經濟價值並
    無差異。原審所採之丙案，其Ａ、Ｄ部分之斜線，係原審臆
    測而附加。依甲案分割，被上訴人分得之土地雖屬狹長，然
    其臨Ｅ部分尚有9公尺，而其臨道路部分則長達60公尺，即
    寬達10公尺以上者，其臨道路者也有55公尺，被上訴人較上
    訴人之臨道路部分30公尺，並無不利。至於凹字形部分，係
    屬農地，並不影響耕作使用。系爭土地行政轄區雖屬於太保
    市，然係坐落於鄉下邊陲，仍以耕作較有經濟價值，原判決
    將土地細分，致無法耕作，有違經濟效用，應以甲案分割較
    為公平合理等語，資為抗辯。並聲明：
　　(一)原判決廢棄。
　　(二)兩造共有坐落嘉義縣太保市○○段第362地號面積0.28797
      6公頃土地應予分割；其分割方法如附圖甲案所示，Ｆ部
      分面積0.094278公頃歸被上訴人取得，Ｇ部分面積0.0942
      78公頃歸上訴人丙○○取得，Ｈ部分面積0.094278公頃歸
      上訴人丁○○取得，Ｅ部分面積0.005142公頃歸上訴人財
      政部國有財產局取得。
　　(三)兩造共有坐落嘉義縣太保市○○段第356地號面積0.11520
      3公頃及同段第364地號面積0.000184公頃農地應予以合併
      分割；其分割方法如附圖甲案所示，Ａ部分面積0.037591
  　　公頃、Ｉ部分面積0.000184公頃均歸上訴人丁○○取得，
　　  Ｂ部分面積0.037775公頃歸上訴人丙○○取得，Ｃ部分面
      積0.037775公頃歸被上訴人取得，Ｄ部分面積0.002062公
　　  頃歸上訴人財政部國有財產局取得。
　　(四)第一、二審訴訟費用由被上訴人負擔。
四、按各共有人除因物之使用目的不能分割，或契約定有不分割
　　之期限者外，得隨時請求分割共有物；又共有物分割之方法
　  ，不能協議決定者，法院得因任何共有人之聲請，命為原物
    或變價之分配，民法第823條第1項前段、第824條第2項分別
    定有明文。查本件系爭坐落嘉義縣太保市○○段第356地號
    、地目田、面積0.115203公頃，同段第362地號、地目田、
    面積0.287976公頃，同段第364地號、地目田、面積0.00018
    4公頃土地，係兩造所共有，其應有部分均為：戊○○、丙
    ○○、丁○○各168分之55，財政部國有財產局168分之3，
    此有卷附土地登記簿謄本可稽（原審卷(一)第176～181頁）。
    又兩造對於上開三筆土地既均未定有不分割之特約，亦無因
    物之使用目的不能分割之情形，茲雙方不能達成分割之協議
    ，復為兩造所不爭，並有調解筆錄可稽（原審卷(一)第23、24
    頁），則被上訴人訴請法院為共有物之分割，尚無不合。
五、次查兩造共有之系爭第356、364地號二筆土地均屬高速公路
    嘉義交流道附近特定農業區土地，有使用分區證明書、使用
    分區示意圖附原審卷可稽（第89、120頁），各共有人就該
    二筆土地之應有部分均屬相同，渠等並均請求就其中第356
    、364地號二筆土地合併分割（本院卷第53頁），為維持土
    地共有人繼續使用系爭土地之經濟效益，及各共有人關於土
    地分割方法之意願，本件共有物之分割，自應以原物分割為
    可採，並就第356、364地號土地依兩造意願合併分割。又共
    有物分割方法，法院應斟酌當事人之聲明、共有物之性質、
    經濟效用及全體共有人之利益等公平決之，不受當事人主張
    之拘束（最高法院69年度台上字第3100號判決意旨參照）。
    查系爭土地經原審於92年7月25日勘驗現場結果，其使用現
    狀為：第356、362、364地號3筆土地依序相鄰，呈東北─西
    南走向，形狀成兩端略寬之長方形；上訴人丁○○在第364
    地號內及毗鄰之第362地號內，面積共0.126063公頃種植水
    稻；上訴人丙○○在第362地號中間部分使用面積0.139857
    公頃；被上訴人在第362地號及毗鄰之第356地號內共使用面
    積0.137442公頃，此有勘驗筆錄及嘉義縣水上地政事務所92
    年8月7日土地複丈成果圖附卷可稽（原審卷(一)第38、39、50
    、51頁）。而第362地號土地屬高速公路嘉義交流道附近特
    定區都市計畫範圍，編定為住宅區部分面臨12米計畫道路；
    第356地號土地編定為農業區面臨已拆除之台糖鐵道；第364
    號土地編定為農業區等情，亦有都市計畫土地使用分區證明
    書、嘉義縣太保市公所93年4月12日嘉太市工字第093000409
    3號函、4月19日嘉太市工字第0930004456號函暨所附都市○
    ○道路規劃及都市土地使用分區示意圖在卷可按（原審卷(一)
    第89、116、120頁），復為兩造所不爭執（本院卷第98頁）
    。次查倘依上訴人丙○○所提如附圖甲案分割，則上訴人丙
    ○○及視同上訴人丁○○、財政部國有財產局三人分得之部
    分土地，即標示Ｇ、Ｈ、Ｄ、Ｅ部分，地形堪稱方正，再參
    照嘉義縣太保市公所函附之都市土地使用分區示意圖以觀，
    Ｇ、Ｈ部分土地之南側尚有連結12米都市○○道路，該計畫
    道路並已開闢完成，此為兩造所不爭（本院卷第98頁）；相
    較於被上訴人取得之Ｃ、Ｆ部分，除於分配位置上不若上訴
    人分得之土地占有臨路之優勢外，其地形亦過於狹長，且其
    中尚有視同上訴人財政部國有財產局之Ｄ、Ｅ土地，造成被
    上訴人分得之土地呈凹字型，顯減低土地之利用價值，對被
    上訴人顯失公平，尚非妥適。上訴人丙○○於本院雖主張依
    甲案縱使被上訴人分得土地成狹長型，然其臨Ｅ部分尚有9
    公尺，臨道路部分亦長達60公尺，最適合鄉村建築，凹字形
    部分係在農地，不影響耕作云云，然此係上訴人之片面主張
    ，為被上訴人所反對。甲方案既有上述缺失，自不足採。上
    訴人丙○○另主張如依丙案分割，則其與視同上訴人丁○○
    分得之土地將成狹長狀，建築房屋時會造成土地之浪費，降
    低土地之利用價值云云。惟依丙方案分割，就使用分區屬住
    宅區之第362土地部分而言，視同上訴人丁○○、上訴人丙
    ○○分別取得Ａ、Ｅ及Ｂ、Ｆ部分土地，雖各取得二筆土地
    並未相鄰，但Ａ、Ｂ部分均鄰近12米已開闢之計畫道路，被
    上訴人分得Ｃ部分則僅有少部分土地臨上開計畫道路，相較
    之下，上訴人丙○○、視同上訴人丁○○分得之土地，其經
    濟效益及通行便利性均較被上訴人為優。上訴人丙○○雖主
    張丙案Ａ、Ｂ部分之斜線係原審臆測而附加云云，然參照上
    述嘉義縣太保市公所93年4月19日嘉太市工字第0930004456
    號函附之都市○○道路規劃及都市土地使用分區示意圖顯示
    ，視同上訴人丁○○、上訴人丙○○分別取得之Ａ、Ｂ部分
    ，確實較被上訴人分得之Ｃ部分鄰近該12米都市○○道路。
    上訴人主張該斜線係原審臆測而附加云云，並無所據。且第
    362地號土地依丙案分割後，Ａ、Ｂ、Ｃ、Ｅ、Ｆ各土地面
    積至少均達0.034041公頃以上（原審誤植為0.34041公頃，
    應予更正），於土地之利用價值及建築房屋之可行性，亦不
    致因分割而降低。上訴人丙○○雖主張依丙方案分割，其分
    得之土地均呈狹長形狀、不利經濟價值云云，然此情形非其
    一人所獨具，其他各共有人依此方案分得之土地亦均略呈長
    方形，究其原因，乃系爭三筆土地整體地形基本上屬狹長形
    所致。況較諸於上訴人主張之甲案，被上訴人分得之土地（
    即甲案之Ｃ、Ｆ部分）更為狹長，此不利益不應僅由被上訴
    人一人承擔。又兩造均陳明願就第356、364 地號土地合併
    分割，而依丙方案分割，各共有人均依其應有部分取得土地
    ，其中上訴人丙○○取得Ｇ部分，尚可與其取得毗鄰之Ｆ部
    分土地合併使用，較具經濟價值。至視同上訴人財政部國有
    財產局分得Ｄ、J部分土地雖較為狹長而不利使用，但此係
    其應有部分僅有56分之1，在原物分配下難以週延使然，且
    其亦表示依此方案可以接受，分割後將予標售（本院卷第97
    頁），難認不合。是就第362地號土地部分，依丙方案亦稱
    公平合理。至乙方案除將視同上訴人財政部國有財產局分得
    之土地分置兩處外，其利弊得失略與甲案同，即上訴人丙○
    ○、丁○○分得之362號土地部分，均集中在臨12米計劃道
    路處，與被上訴人分得部分（僅臨4米道路）相比，價值懸
    殊，自非合理、公平之方案，亦不足採取。
六、綜上所述，系爭土地應以如附圖丙案所示之方法分割較為公
    平合理，亦符合社會經濟效用。原審判准依丙方案為分割，
    並無不合。上訴意旨求予廢棄，改判依如附圖甲案為分割，
    為無理由，應予駁回。
七、本件事證已臻明確，兩造其餘攻擊防禦方法及舉證，核與判
    決結果不生影響，毋庸一一論述，併予敘明。
據上論結，本件上訴為無理由，依民事訴訟法第463條、第385條
第1項前段、第449條第1項、第78條、第85條第1項後段，判決如
主文。
中　　華　　民　　國　　94　　年　　12　　月　　27　　日
                  民事第三庭　審判長法  官　陳光秀
　　　　　　　　　　　      　　　　法　官  曾平杉
　　　　　　　　　　　      　　　　法　官  楊省三
上為正本係照原本作成。
如對本判決上訴，須於判決送達後20日內向本院提出上訴狀，未
表明上訴理由者，應於上訴後20日內，向本院提出理由書（須附
繕本）。
中　　華　　民　　國　　94　　年　　12　　月　　28　　日
                                    書記官  謝淑玉
                                                J
